【裁判字號】    98,訴,455
【裁判日期】    980527
【裁判案由】    違反台灣地區與大陸地區人民關係條例
【裁判全文】
臺灣屏東地方法院刑事判決               98年度訴字第455號
公  訴  人  臺灣東地方法院檢察署檢察官
被      告  甲○○
上列被告因違反臺灣地區與大陸地區人民關係條例案件，經檢察
官提起公訴（97年度撤緩偵字第101 號），被告於準備程序就被
訴事實為有罪之陳述，本院合議庭裁定由受命法官獨任逕行簡式
審判程序，並予判決如下：
    主  文
甲○○共同犯臺灣地區與大陸地區人民關係條例第七十九條第二
項之圖利使大陸地區人民非法進入臺灣地區罪，處有期徒刑壹年
捌月，減為有期徒刑拾月，緩刑年。
    事  實
一、甲○○明知大陸地區人民非經主管機關許可，不得進入台灣
    地區，且不得使大陸地區人民「非法」進入台灣地區，亦明
    知其與大陸地區男子王榕（另為不起訴處分確定）並無結婚
    之真意，竟為圖獲取新台幣（下同）3 萬元（起訴書誤載為
    6 萬元）人頭費之不法利益，而經由姓名、年籍不詳綽號「
    目鏡仔」臺灣地區成年男子男子媒介（未據起訴）後，與之
    共同基於意圖營利使大陸地區人民非法進入臺灣地區之犯意
    聯絡，先於民國93年6 月22日前往大陸地區福建省福州市，
    其明知其與大陸人民王榕並無結婚之真意，雙方所締結者為
    不實之婚姻，仍與再於同年月24日與大陸地區男子王榕在福
    建省福州市辦理假結婚，並取得福建省福州市公證處所核發
    之（2004）榕公證內民字第4673號「結婚證明書」。迨甲○
    ○再於同年7 月2 日返回台灣，並於同年月20日，持前述結
    婚證明書向財團法人海峽交流基金會（下稱海基會）辦理驗
    證，取得海基會所核發之（93）南核字第056704號證明。復
    於同年12月27日，持上開福建省公證處結婚證書、海基會證
    明等文書，以王榕為其配偶之身分，並以團聚之事由向內政
    部警政署入出境管理局（下稱境管局，96年1 月2 日改制為
    「內政部入出國及移民署」），申請發給王榕大陸地區人民
    進入臺灣地區旅行證，經境管局不知情之承辦人員實質審查
    後未能發覺有異，而於中華民國地區旅行證上以「團聚」之
    事由，發給大陸地區人民王榕入境許可，終使王榕於94年6
    月13日由高雄小港機場非法進入臺灣地區。事後，甲○○與
    王榕再向屏東縣警察局東港分局東港派出所，以二人為夫妻
    關係，王榕係來臺團聚為名，申報王榕為居住於屏東縣東港
    鎮○○里○○○街32巷47弄2 號4 樓之流動人口，派出所員
    警經實質複查後，於流動人口登記聯單暫住事由欄填載「團
    聚」，並於關係欄填載其二人為「夫妻」。嗣因警勤區警員
    屢次至上址查訪未遇甲○○及王榕，遂將王榕列為報請協尋
    之人口，嗣於96年3 月23日20時40分許，王榕由不知情之友
    人邱文盛搭載行經臺東縣政府警察局大武分局森永派出所時
    ，為警攔檢查獲，始查悉上情。
二、案經臺東縣警察局大武分局報請臺灣臺東地方法院檢察署簽
    請臺灣高等法院檢察署檢察長令轉臺灣屏東地方法院檢察署
    檢察官偵查起訴。
    理  由
一、本件被告甲○○所犯係死刑、無期徒刑或最輕本刑為3 年以
    上有期徒刑以外之罪，亦非屬臺灣高等法院管轄第一審之案
    件，其於準備程序中就被訴事實為有罪之陳述，經本院告知
    簡式審判程序之旨，並聽取當事人意見後，經本院合議庭依
    刑事訴訟法第273 條之1 第1 項規定裁定由受命法官獨任進
    行簡式審判程序。又簡式審判程序之證據調查，依刑事訴訟
    法第273 條之2 規定，不受同法第159 條第1 項審判外陳述
    排除之限制；再被告對於卷內各項證據亦不爭執證據能力，
    復無事證顯示有何違法取得或類此瑕疵之情，故卷內所列各
    項證據，自得作為證據，合先敘明。
二、上揭事實，業據被告甲○○迭於警詢（參警卷第1 至8 頁）
    、偵訊（參96年度偵字第3245號卷第4 至5 頁）及本院訊問
    時坦承不諱，核與共犯王榕於警詢中坦承以團聚名義來臺之
    情事（參警卷第9 至21頁）證述相符，並有大陸地區福建省
    福州市公證處核發之（2004）榕公證內民字第4673號結婚公
    證書影本、財團法人海峽交流基金會核發之（93）南核字第
    056704號認證文書影本、大陸地區人民來臺面談記錄、入出
    境管理局旅客證件留存單收據、旅客出入境記錄查詢、入出
    境查詢資料、入出境登記表、流動人口登記聯單、大陸地區
    人民申請來臺查詢資料、警察機關舉發逾期停留或非法工作
    案件通知書等各1 份附卷佐證（參警卷第25至28頁、第37頁
    、第38至40頁、第36頁、第41至43頁、第35頁、第46頁），
    足見被告前開自白，核與客觀事實相符，堪予採信。是本件
    事證業臻明確，被告犯行洵堪認定。
三、本件被告甲○○行為後，刑法業於94年2 月2 日修正公布，
    並於95年7 月1 日施行。按行為後法律有變更者，適用行為
    時之法律，但行為後之法律有利於行為人者，適用最有利於
    行為人之法律，修正後刑法第2 條第1 項定有明文。而該條
    係規範行為後法律變更所生新舊法律比較適用之準據法，是
    刑法第2 條本身雖經修正，但該條文既屬適用法律之準據法
    ，本身尚無比較新舊法之問題，應逕適用裁判時之刑法第2
    條規定以決定適用之刑罰法律。另於比較時應就罪刑有關之
    共犯、未遂犯、想像競合犯、牽連犯、連續犯、結合犯，以
    及累犯加重、自首減輕暨其他法定加減原因（如身分加減）
    與加減比例等一切情形，本於統一性及整體性原則，綜其全
    部罪刑之結果而為比較，最高法院95年5 月23日刑事庭第8
    次會議決議參照。經查：
    (一)95年7 月1 日修正施行前刑法（以下簡稱修正前刑法）第
      28條共犯之規定：「二人以上共同『實施』犯罪之行為者
      ，皆為正犯。」修正後則規定：「二人以上共同『實行』
      犯罪之行為者，皆為正犯。」所謂「實行」係指犯罪行為
      人從事構成要件之行為，「實施」則涵蓋實行、陰謀、預
      備、著手概念在內，非僅侷限於直接從事犯罪構成要件之
      行為，因「實行」較「實施」之意涵範圍窄，抽象上以修
      正後之規定較有利於行為人。
    (二)按本法總則於其他法律有刑罰或保安處分之規定者，亦適
      用之，刑法第11條前段訂有明文。是以，刑法總則之修正
      ，對於修正前臺灣地區與大陸地區人民關係條例第79條第
      1 項之規定，自亦適用之。查被告行為時之刑法第33條第
      5 款規定：「罰金：1 元以上。」依現行法規所定貨幣單
      位折算新臺幣條例第2 條之規定折算為新臺幣後，為3 元
      以上；而被告行為後，刑法第33條第5 款規定：「罰金，
      新臺幣1,000 元以上，以百元計算之。」是依修正前之刑
      法第33條第5 款，臺灣地區與大陸地區人民關係條例第79
      條第2 項之法定刑於罰金部分，其最低度為新臺幣3 元，
      而依修正後之規定，其最低度為新臺幣1,000 元，應以修
      正前之規定對行為人較為有利。
    (三)經綜合比較前述法律變更之結果後，因本件被告甲○○已
      參與實行行為，不論依修正前後之規定，均成立共同正犯
      ，而被告使大陸地區人民非法進入臺灣地區之犯行法定刑
      於罰金部分，如適用修正前刑法第33條第5 款為新臺幣3
      元，是修正後刑法並未對被告更為有利，故應依刑法第2
      條第1 項前段，一體適用修正前刑法之規定。
四、按臺灣地區與大陸地區人民關係條例第79條對於違反同條例
    第15條第1 款所定不得使大陸地區人民非法進入臺灣地區之
    處罰，旨在防止大陸地區人民非法進入臺灣地區，以維護臺
    灣地區之安全與安定；所稱「非法」，自應從實質上之合法
    性予以判斷，凡評價上違反法秩序之方法，均屬「非法」。
    故在大陸地區通謀虛偽結婚，以不實之結婚證明辦理入境手
    續，憑以進入臺灣地區，其所持之入境許可文件雖係入出境
    主管機關所核發，形式上為合法，但因以虛偽方法而取得，
    即不具實質上之合法性，仍屬非法進入臺灣地區，是使大陸
    地區人民以假結婚真入境之脫法方式，進入臺灣地區者，即
    該當此罪（最高法院92年度臺上字第40號判決、94年度臺上
    字第1064號判決意旨參照）。查本件被告甲○○明知王榕係
    大陸地區人民，竟與之虛偽辦理結婚，以此徒具合法外觀形
    式之不實結婚事項，使大陸地區女子謝秋珠得以「團聚」之
    不實名義入境，而非法進入臺灣地區，是核被告所為，係犯
    臺灣地區與大陸地區人民關係條例第79條第2 項、第15條第
    1 款之意圖營利使大陸地區人民非法進入臺灣地區罪。被告
    與姓名、年籍不詳綽號「目鏡仔」臺灣地區之成年男子間，
    就使大陸地區人民非法進入臺灣地區之犯行，有犯意之聯絡
    及行為之分擔（王榕則不與之，因該條文文義觀之，既謂使
    ... 非法進入臺灣地區，則處罰對象必以該非法進入之大陸
    地區人民以外之人為限，是王榕既為非法進入臺灣地區之客
    體，即無從以上開罪名相繩，附此敘明）。另按臺灣地區與
    大陸地區人民關係條例第79條第2 項之「意圖營利」要件，
    固係用以嚇阻意圖營利而藉由非法方法引進大陸人士來台之
    情形，惟就單一性之使大陸人士非法來台行為，縱行為人因
    此謀得利益，亦難與非法引進大陸女子之集團性獲利相比。
    經查被告甲○○所為上情，係屬使大陸地區人民王榕非法進
    入臺灣地區之單一事件，本欲圖取上開3 萬元利益，但此等
    利益與人蛇集團間相比，微不足道，僅係因貪圖小利而充任
    假結婚人頭老婆，被告犯罪情狀於客觀上均足以引起一般同
    情而顯可憫恕，本院認科以臺灣地區與大陸地區人民關係條
    例第79條第2 項之罪最低度刑（有期徒刑3 年）仍嫌過重，
    實有情輕法重之情形，爰各依刑法第59條規定，減輕其刑。
    爰審酌被告因經濟狀況欠佳，貪圖小利，而使大陸地區人民
    取得假身分非法方式入境，規避主管機關對於大陸地區人民
    入境之管制，影響臺灣地區就業市場及社會治安，誠屬不該
    ，惟念被告犯後均坦承犯行，深具悔意，態度良好，復於5
    年內未有犯罪前科，素行尚佳，其等使大陸地區人民非法入
    境臺灣地區之人數僅1 人，及其等生活狀況、智識程度僅國
    小畢業等一切情狀，分別量處如主文所示之刑。又被告前揭
    犯罪時間均係在96年4 月24日以前，並無中華民國九十六年
    罪犯減刑條例第3 條第1 項所定不予減刑之情形，是依中華
    民國九十六年罪犯減刑條例第2 條第1 項第3 款、第7 條之
    規定，減其宣告刑期二分之一。再被告行為後，有關緩刑之
    規定雖亦經修正，惟緩刑之規定，並非關於行為可罰性之刑
    罰法律規範，應無修正後刑法第2 條第1 項之適用，故犯罪
    在刑法修正施行前，於刑法修正施行後裁判，關於緩刑之宣
    告，自應適用修正後刑法第74條之規定，有最高法院95年度
    第8 次刑事庭會議紀錄可參。查本件被告5 年內未曾因故意
    犯罪受有期徒刑以上刑之宣告之情，有臺灣高等法院被告前
    案紀錄表在卷可稽，其等因一時失慮致罹刑典，經此次罪刑
    之宣告後，應知警惕，信無再犯之虞，本院認對其等所宣告
    之刑以暫不執行為適當，爰依刑法第74條第1 項第2 款併予
    宣告緩刑3 年，以啟自新。
據上論斷，應依刑事訴訟法第273 條之1 、第299 條第1 項前段
，臺灣地區與大陸地區人民關係條例第79條第2 項、第15條第1
款，刑法第2 條第1 項前段、第28條（修正前）、第11條前段，
刑法第74條第1 項第2 款、第59條，中華民國九十六年罪犯減刑
條例第2 條第1 項第3 款、第7 條，判決如主文。
本案經檢察官潘國威到庭執行職務。
中    華    民    國    98    年    5     月    27  日
                  刑事第三庭  法  官  陳怡先
以上正本證明與原本無異。
如不服本判決應於收受判決後10日內向本院提出上訴書狀，並應
敘述具體理由；其未敘述上訴理由者，應於上訴期間屆滿後20日
內向本院補提理由書（均須按他造當事人之人數附繕本）「切勿
逕送上級法院」。
中    華    民    國    98    年    5     月    27    日
                              書記官  張婉郁
附錄：本案論罪科刑法條全文
臺灣地區與大陸地區人民關係條例第15條（禁止行為）
下列行為不得為之：
一、使大陸地區人民非法進入臺灣地區。
二、明知臺灣地區人民未經許可，而招攬使之進入大陸地區。
三、使大陸地區人民在臺灣地區從事未經許可或與許可目的不符
之活動。
四、僱用或留用大陸地區人民在臺灣地區從事未經許可或與許可
範圍不符
    之工作。
五、居間介紹他人為前款之行為。
臺灣地區與大陸地區人民關係條例第79條
違反第15條第1款規定者，處1年以上7年以下有期徒刑，得併科
新臺幣一百萬元以下罰金。
意圖營利而犯前項之罪者，處3年以上10年以下有期徒刑，得併
科新臺幣五百萬元以下罰金。
前二項之首謀者，處5年以上有期徒刑，得併科新臺幣一千萬元
以下罰金。
前三項之未遂犯罰之。


司法院資訊處製作；財團法人民間司法改革基金會備份。
